ACORDAO-COMPLETO-2525511

ACÓRDÃO 4553/2022 ATA 28/2022 - PRIMEIRA CÂMARA

VISTOS, relatados e discutidos estes autos de pensão militar,
ACORDAM os Ministros do Tribunal de Contas da União, reunidos em sessão da Primeira Câmara, diante das razões expostas pelo relator e com fundamento na Constituição Federal, art. 71, III e IX, e na Lei 8.443/1992, arts. 1º, V, e 39, II, em:
9.1. considerar legais as pensões instituídas em favor da sra. Ivone Cavalcanti de Andrade Silva (instituidor sr. Bernardo Barbosa da Silva) e das sras. Ana Lúcia Martins de Oliveira, Rosineide Lessa Dias dos Santos e Rosinete Lessa Dias Cursino (instituidor sr. Agerson Alves Silva) e determinar o registro dos respectivos atos;
9.2. reconhecer o registro tácito das pensões instituídas em favor das sras. Maria do Socorro Peixoto Bomfim e Neide Maria Bomfim França (instituidor Antônio Bomfim dos Santos) e Vera Maria Sobreira Almeida (instituidor José Henrique Costa Almeida) ;
9.3. determinar à Secretaria de Fiscalização de Integridade de Atos e Pagamentos de Pessoal e de Benefícios Sociais que adote as providências para dar início aos procedimentos de revisão de ofício das concessões a que se refere o subitem anterior, com espeque no § 2º do art. 260 do Regimento Interno desta Corte.

PESSOAL. PENSÕES MILITARES. ART. 110 DA LEI 6.880/1980.

Primeira Câmara

Comando do Exército.

3. Interessados/Responsáveis:
3.1. Interessados: Ana Lúcia Martins de Oliveira (XXX.765.854-XX); Ivone Cavalcanti de Andrade Silva (XXX.612.284-XX) Maria do Socorro Peixoto Bomfim (XXX.771.974-XX); Neide Maria Bomfim Franca (XXX.466.405-XX); Rosineide Lessa Dias dos Santos (XXX.820.185-XX); Rosinete Lessa Dias Cursino (XXX.952.184-XX); Vera Maria Sobreira Almeida (XXX.487.014-XX).

13.1. Ministros presentes: Walton Alencar Rodrigues (Presidente), Benjamin Zymler (Relator), Vital do Rêgo e Jorge Oliveira.
13.2. Ministros-Substitutos presentes: Augusto Sherman Cavalcanti e Weder de Oliveira.

BENJAMIN ZYMLER

Trata-se de processo de pensão militar.
2. Ao instruir o feito, a Secretaria de Fiscalização de Integridade de Atos e Pagamentos de Pessoal e de Benefícios Sociais (Sefip) propôs que fossem considerados legais os benefícios instituídos pelos militares Bernardo Barbosa da Silva e Agerson Alves Silva e ilegais aqueles instituídos pelos srs. Antônio Bomfim dos Santos e José Henrique Costa Almeida.
3. Motivou a proposta a verificação de que o órgão de origem teria concedido indevidamente aos militares já reformados a vantagem prevista no art. 110 da Lei 6.880/1980, em virtude de invalidez superveniente. Em assim procedendo, ter-se-ia assegurado aos militares o direito à percepção de  proventos calculados com base no grau hierárquico superior, o que foi reproduzido nos atos de pensão. 
4. Por conseguinte, foi formulada a seguinte proposta de encaminhamento:
"a) considerar ilegais os atos de concessão das pensões militares instituídas por Antônio Bomfim dos Santos (ato 12436/2017) e José Henrique Costa Almeida (ato 48017/2016) , recusando os respectivos registros; 
b) considerar legais os atos de concessão das pensões militares instituídas por Bernardo Barbosa da Silva (ato 48141/2016) e por Agerson Alves Silva (ato 48224/2016) , promovendo os respectivos registros;
c) dispensar o ressarcimento das quantias indevidamente recebidas de boa-fé por Vera Maria Sobreira Almeida, Neide Maria Bomfim Franca e Maria do Socorro Peixoto Bomfim, consoante o disposto no Enunciado 106 da Súmula da Jurisprudência do TCU;
d) determinar ao Comando do Exército que:
d.1) no prazo de 15 (quinze) dias, a contar da ciência da deliberação que vier a ser proferida, abstenha-se de realizar pagamentos decorrentes dos atos impugnados a Vera Maria Sobreira Almeida, Neide Maria Bomfim Franca e Maria do Socorro Peixoto Bomfim, sujeitando-se a autoridade administrativa omissa à responsabilidade solidária, nos termos do art. 262, caput, do Regimento Interno/TCU;
d.2) dê ciência, no prazo de 15 (quinze) dias, a contar do recebimento da notificação do inteiro teor da deliberação que vier a ser proferida a Vera Maria Sobreira Almeida, Neide Maria Bomfim Franca e Maria do Socorro Peixoto Bomfim encaminhando a este Tribunal, no prazo de 30 dias, comprovantes das referidas ciências; 
d.3) alerte às interessadas citadas nos subitens anteriores que o efeito suspensivo proveniente da interposição de possíveis recursos perante o TCU não as exime da devolução dos valores percebidos indevidamente após as respectivas notificações, caso os recursos não sejam providos; 
d.4) emita, no prazo de 30 dias, novos atos de concessão das pensões militares instituídas por Antônio Bomfim dos Santos (ato 12436/2017) e José Henrique Costa Almeida (ato 48017/2016) , com fulcro no art. 19, § 3º, da Instrução Normativa 78/2018, escoimados das irregularidades verificadas; 
e) determinar à Secretaria de Fiscalização de Pessoal que monitore o cumprimento das medidas indicadas no subitem 17.d) supra, representando a este Tribunal, caso necessário."
O Ministério Público junto ao Tribunal de Contas da União pôs-se de acordo.
É o relatório.

não há.

Procurador Marinus Eduardo De Vries Marsico.

PESSOAL. PENSÃO MILITAR. LEGALIDADE E REGISTRO DE DOIS ATOS. RECONHECIMENTO DE REGISTRO TÁCITO DE DOIS OUTROS ATOS. PROVENTOS CALCULADOS COM BASE EM GRAU HIERÁRQUICO SUPERIOR. BENEFÍCIO CONCEDIDO A MILITAR JÁ REFORMADO. DETERMINAÇÃO PARA INSTAURAÇÃO DE PROCEDIMENTO DE REVISÃO DE OFÍCIO DAS CONCESSÕES.

PENSÃO MILITAR (PMIL)

Secretaria de Fiscalização de Integridade de Atos e Pagamentos de Pessoal e de Benefícios Sociais (Sefip).

Trata-se de processo de pensão militar, instruído pela Sefip.
2. Por meio do Acórdão 10579/2019-TCU-Primeira Câmara, este Tribunal determinou o registro dos atos de pensão militar constantes dos autos, exceto daqueles de interesse das sras. Maria do Socorro Peixoto Bomfim, Neide Maria Bomfim Franca, Ana Lúcia Martins de Oliveira, Rosineide Lessa Dias dos Santos, Rosinete Lessa Dias Cursino, Ivone Cavalcanti de Andrade Silva e Vera Maria Sobreira Almeida.
3. Foi determinado à unidade técnica que reexaminasse esses atos à luz do entendimento firmado pelo Plenário no TC Processo 002.438/2019-3.
4. Em sua nova instrução, a unidade técnica, acompanhada pelo MPTCU, propôs que fosse negado registro aos benefícios das filhas maiores Maria do Socorro Peixoto Bomfim e Neide Maria Bomfim França (instituidor Antônio Bomfim dos Santos) e da viúva Vera Maria Sobreira Almeida (instituidor José Henrique Costa Almeida) .
5. De outro giro, foi proposto o deferimento do registro das concessões instituídas pelos militares Bernardo Barbosa da Silva, em favor do cônjuge Ivone Cavalcanti de Andrade Silva, e Agerson Alves Silva, em favor da companheira Ana Lúcia Martins de Oliveira e das filhas maiores Rosineide Lessa Dias dos Santos e Rosinete Lessa Dias Cursino.
6. De fato, os instituidores Bernardo Barbosa da Silva e Agerson Alves Silva foram inicialmente reformados por invalidez, como demonstram os elementos colacionados pelo Comando do Exército.
7. Já os srs. José Henrique Costa Almeida e Antônio Bomfim dos Santos tiveram seus atos de reforma alterado para a inclusão da vantagem prevista no art. 110 da Lei 6.880/1980 (concessão de proventos com base no grau hierárquico superior) , tendo sido registrado pelo Tribunal o ato de interesse do primeiro militar.
8. Para maior clareza, transcrevo os dispositivos legais pertinentes:
"Art. 110. O militar da ativa ou da reserva remunerada, julgado incapaz definitivamente por um dos motivos constantes dos incisos I e II do art. 108, será reformado com a remuneração calculada com base no soldo correspondente ao grau hierárquico imediato ao que possuir ou que possuía na ativa, respectivamente. § 1º Aplica-se o disposto neste artigo aos casos previstos nos itens III, IV e V do artigo 108, quando, verificada a incapacidade definitiva, for o militar considerado inválido, isto é, impossibilitado total e permanentemente para qualquer trabalho." 
"Art. 108. A incapacidade definitiva pode sobrevir em consequência de: 
I - ferimento recebido em campanha ou na manutenção da ordem pública;
II - enfermidade contraída em campanha ou na manutenção da ordem pública, ou enfermidade cuja causa eficiente decorra de uma dessas situações;
III - acidente em serviço; 
IV - doença, moléstia ou enfermidade adquirida em tempo de paz, com relação de causa e efeito a condições inerentes ao serviço; 
V - tuberculose ativa, alienação mental, esclerose múltipla, neoplasia maligna, cegueira, lepra, paralisia irreversível e incapacitante, cardiopatia grave, mal de Parkinson, pênfigo, espondiloartrose anquilosante, nefropatia grave e outras moléstias que a lei indicar com base nas conclusões da medicina especializada." 
9. Como se vê, a vantagem em tela é dirigida exclusivamente aos militares da ativa ou da reserva, de modo que não é cabível sua extensão ao militar reformado. Esse entendimento foi sufragado por este Tribunal no Acórdão 2225/2019-TCU-Plenário, mas há muito já havia sido adotado pelo Superior Tribunal de Justiça (STJ) , como nos julgados citados nesse precedente, que reproduzo a seguir:
"PROCESSUAL CIVIL. ADMINISTRATIVO. MILITAR REFORMADO POR ATINGIR A IDADE LIMITE NA RESERVA. INVALIDEZ SUPERVENIENTE À INATIVAÇÃO. REFORMA COM REMUNERAÇÃO CORRESPONDENTE AO GRAU HIERÁRQUICO IMEDIATO. IMPOSSIBILIDADE. SÚMULAS 7 E 83 DO STJ.
 1. O art. 110 da Lei 6.880/1980 prevê o direito de o militar da ativa ou da reserva remunerada ser reformado com a remuneração calculada com base no soldo correspondente ao grau hierárquico imediato ao que possuir. 
2. O Tribunal de origem asseverou: 'o autor foi reformado ex officio em 21/05/2006 (Evento 20 - PROCADM4 - fl. 15) , por ter atingido idade limite de permanência na reserva, nos termos do art. 106, I, d, da Lei n° 6.880/80. Pretende, agora, a melhoria da reforma para que seus proventos passem a ser calculados com base na remuneração do posto superior na inatividade, em razão da superveniência de moléstia que determina a sua invalidez (neoplasia maligna constatada em 04/01/2008) '. 
3. É inviável reanalisar a constatação das datas da reforma e da eclosão da moléstia, pois inarredável a revisão do conjunto probatório dos autos para afastar as premissas fáticas estabelecidas pelo acórdão recorrido. Aplica-se, portanto, o óbice da Súmula 7/STJ. 
4. Ao reconhecer que o direito ora pugnado alcança apenas os militares da ativa ou da reserva remunerada, não prevendo a possibilidade da alteração de proventos de militar reformado por atingir a idade limite na reserva, o Tribunal a quo decidiu em consonância com a jurisprudência do STJ, razão pela qual incide a Súmula 83 do STJ. Precedentes: REsp 1.381.724/RS, Relatora Ministra REGINA HELENA COSTA, PRIMEIRA TURMA, DJe 10/5/2017; e AgRg no REsp 1.539.940/RS, Relatora Ministra ASSUSETE MAGALHÃES, SEGUNDA TURMA, DJe 29/3/2016. 
5. Recurso Especial não conhecido" (REsp 1784347/RS, Rel. Min. Herman Benjamin, Segunda Turma, julgado em 2/4/2019, DJe de 23/4/2019; ênfase acrescentada) . 
"ADMINISTRATIVO. MILITAR. REFORMA. ALTERAÇÃO DE BENEFÍCIO. INCAPACIDADE SUPERVENIENTE. ART. 110, § 1º C/C ART. 108, V, DA LEI 6.880/80. MILITARES DA ATIVA OU RESERVA REMUNERADA. RESTRIÇÃO. MILITAR JÁ REFORMADO. IMPOSSIBILIDADE. 
1. A reforma do militar com a remuneração calculada com base no soldo correspondente ao grau hierárquico imediato ao que possuir ou que possuía na ativa, nos termos do art. 110, § 1º, c/c o art. 108, V, da Lei 6.880/80, restringe-se aos militares da ativa ou reserva remunerada, na exata disposição do caput do art. 110, não sendo possível a concessão de tal benesse àqueles militares já reformados. 
2. Recurso especial não provido" (REsp 1.340.075/CE, Rel. Min. Castro Meira, Segunda Turma, julgado em 9/4/2013, DJe de 15/4/2013; ênfase acrescentada) ."
10. Uma vez que a relação jurídica entre a União e os pensionistas difere daquela existente entre o ente e os militares, eventual erro na concessão de benefício ao militar não se estende automaticamente à pensão militar.
11. Nada obstante, verifico a ocorrência de registro tácito dos atos relativos às pensões instituídas pelos srs. José Henrique Costa Almeida (ocorrido em 17/5/2022) e Antônio Bomfim dos Santos (ocorrido em 20/7/2022) , nos termos da jurisprudência do Supremo Tribunal Federal (Tema 445) :
"Em atenção aos princípios da segurança jurídica e da confiança legítima, os Tribunais de Contas estão sujeitos ao prazo de 5 anos para o julgamento da legalidade do ato de concessão inicial de aposentadoria, reforma ou pensão, a contar da chegada do processo à respectiva Corte de Contas."
12. Dessarte, deve-se determinar à unidade técnica que adote as providências cabíveis para proceder à revisão de ofício desses atos, consoante estipulado no Regimento Interno deste Tribunal, art. 260, § 2º.  
Diante do exposto, acolho os pareceres e VOTO por que o Tribunal adote a deliberação que ora submeto à apreciação deste Tribunal.
TCU, Sala das Sessões, em 16 de agosto de 2022.
BENJAMIN ZYMLER 
Relator